臺灣臺中地方法院刑事判決　96年度易字第4441號
公　訴　人　臺灣臺中地方法院檢察署檢察官
被　　　告　乙○○
上列被告因詐欺案件，經檢察官提起公訴（九十六年度偵緝字第
六一六號），本院判決如下：
    主    文
乙○○幫助意圖為自己不法之所有，以詐術使人將本人之物交付
，累犯，處有期徒刑陸月，如易科罰金，以銀元參佰元即新臺幣
玖佰元折算壹日。減為有期徒刑參月，如易科罰金，以銀元參佰
元即新臺幣玖佰元折算壹日。
    事　　實
一、乙○○曾犯贓物案件，經臺灣桃園地方法院以八十七年度易
    字第一五一八號判處有期徒刑八月，嗣上訴臺灣高等法院，
    經該院於民國八十八年十二月十六日以八十八年度上易字第
    五一三六號上訴駁回確定，甫於九十一年五月十四日執行完
    畢。乙○○雖預見他人收購行動電話用戶識別卡（Ｓｕｂｓ
    ｃｒｉｂｅｒ　Ｉｄｅｎｔｉｔｙ　Ｍｏｄｕｌｅ，下稱行
    動電話ＳＩＭ卡）將用以詐欺取財，且果用於詐欺取財亦不
    違背其本意，乃基於幫助詐欺取財之不確定犯意，於九十四
    年九月二十四日某時，以其所經營之「名泰工程行」之名義
    ，向和信電信股份有限公司（下稱和信公司）申請門號00
    00000000號行動電話，待取得行動電話ＳＩＭ卡後
    ，隨即交付予年籍不詳綽號「蔣先生」之成年人（下稱「蔣
    先生」）。嗣經某不詳之詐騙集團成員取得上開行動電話Ｓ
    ＩＭ卡後，即於九十四年十月二日某時，利用網路購物之機
    會，由一位自稱「陳先生」之人，以上開乙○○之上開門號
    0000000000號行動電話，與甲○○聯絡，並佯稱
    甲○○在奇摩拍賣網站上標購到一臺衛星導航ＰＤＡ（ＰＡ
    ＰＡＧＯ第七版），必須馬上匯款等語，使甲○○不疑有他
    而陷於錯誤，於九十四年十月四日十七時二十二分許，依其
    指示至位於臺中市○○路三百六十七號一樓之遠東國際商業
    銀行所設立之自動櫃員機，以轉帳方式，將新臺幣（下同）
    七千七百元，轉至鐘瓊美所有，開設於日盛國際商業銀行（
    下稱日盛銀行）忠孝東路分行，帳號：000000000
    00000號之帳戶內（下稱日盛銀行上揭帳戶，另鐘瓊美
    部分，業經本院於九十六年三月二十七日以九十五年度易字
    三一二八號判處有期徒刑六月，如易科罰金，以銀元三百元
    即新臺幣九百元折算一日，經上訴臺灣高等法院臺中分院，
    經該院以九十六年度上易字第七九七號判處有期徒刑六月，
    如易科罰金，以銀元三百元即新臺幣九百元折算一日。減為
    有期徒刑三月，如易科罰金，以銀元三百元即新臺幣九百元
    折算一日。緩刑二年確定）。嗣甲○○發現受騙而報警處理
    ，並經警循帳戶開戶資料查獲上情。
二、案經臺中縣警察局烏日分局報請臺灣臺中地方法院檢察署檢
    察官偵查後起訴。
    理  由
壹、程序方面：
一、按被告以外之人於檢察事務官、司法警察官或司法警察調查
    中所為之陳述，與審判中不符時，其先前之陳述具有較可信
    之特別情況，且為證明犯罪事實存否所必要者，得為證據；
    又被告以外之人於審判中有傳喚不到之情形，其於檢察事務
    官、司法警察官或司法警察調查中所為之陳述，經證明具有
    可信之特別情況，且為證明犯罪事實之存否所必要者，得為
    證據，刑事訴訟法第一百五十九條之二、第一百五十九條之
    三第三款分別定有明文。又被告以外之人於審判外之陳述，
    雖不符合同法第一百五十九條之一至第一百五十九條之四之
    規定，但經當事人於審判程序同意作為證據，法院審酌該言
    詞陳述或書面陳述作成時之情況，認為適當者，亦得為證據
    。當事人、代理人或辯護人於法院調查證據時，知有第一百
    五十九條第一項不得為證據之情形，而未於言詞辯論終結前
    聲明異議者，視為有前項之同意，刑事訴訟法第一百五十九
    條之五亦有規定。其立法意旨在於傳聞證據未經當事人之反
    對詰問予以核實，原則上先予排除。惟若當事人已放棄反對
    詰問權，於審判程序中表明同意該等傳聞證據可作為證據；
    或於言詞辯論終結前未聲明異議，基於尊重當事人對傳聞證
    據之處分權，及證據資料愈豐富，愈有助於真實發見之理念
    ，且強化言詞辯論主義，使訴訟程序得以順暢進行，上開傳
    聞證據亦均具有證據能力。（最高法院九十六年度臺上字第
    五三四○號判決意旨參照）。
二、查：本判決下列所引用之各該被告以外之人於審判外之陳述
    ，雖屬傳聞證據，然各該證人即被害人甲○○（下稱被害人
    甲○○）、證人鐘瓊美於警詢中之陳述均未有遭受刑求之抗
    辯而係出於自由意思為之，且陳述之時點較接近於事實發生
    之時點，陳述之內容係其等親自見聞之事，亦無不法取供之
    情形，且於本院審理時予以提示並告以要旨，踐行調查程序
    ，並經檢察官、被告乙○○表示「並無」意見，則被告乙○
    ○已「知有」同法第一百五十九條第一項不得為證據之情形
    ，而未於言詞辯論終結前聲明異議。是以其等於警詢陳述當
    時之客觀情況具有較可信之特別情況，復為證明本件犯罪事
    實存否所必要，亦應認有證據能力。另本件被告乙○○雖知
    非供述之證據資料（物證、書證）為傳聞證據，但於本院準
    備程序及審判期日中均表示無意見而不予爭執，且迄至言詞
    辯論終結前亦未再聲明異議，本院審酌上開證據資料製作時
    之情況，並無顯有不可信及違法不當之瑕疵，亦認為以之作
    為證據應屬適當，故揆諸前開規定，前揭證據資料均應例外
    認定有證據能力，合先說明。
貳、實體方面：
一、訊據被告乙○○固坦承有以其所經營之「名泰工程行」之名
    義向和信公司申辦上揭行動電話門號，惟矢口否認有何幫助
    詐欺犯行，辯以：係「蔣先生」以招標工程為由，向伊拿身
    分證影本去辦，伊並無幫助詐欺之犯意云云。然查：
（一）前揭和信公司之0000000000號行動電話門號確
      為被告乙○○所經營之「名泰工程行」之名義申請乙節，
      有和信公司基本資料查詢及該公司九十五年六月一日和信
      （業服）字第○九五二○五○一八一七號函覆之原始申辦
      資料文件（輕鬆打客戶資料卡、身分證影本）等各乙件在
      卷可佐，又被告所開立之上開行動電話門號，被詐騙集團
      成員利用作為向被害人甲○○詐欺取財之行動電話聯絡門
      號，而被害人甲○○遭詐騙後確有於九十四年十月四日十
      七時二十二分許，轉帳七千七百元至至鐘瓊美所開立之上
      揭日盛銀行之帳戶等情，亦據被害人甲○○證述綦詳，並
      有被害人甲○○所提出之遠東國際商業銀行自動櫃員機交
      易明細表一紙及日盛銀行九十四年十一月三日日盛松南字
      第九四二七一號函覆之鐘瓊美開戶基本資料、資金往來資
      料紀錄等附卷可稽。
（二）至被告雖以前揭情詞置辯，然查，被告於偵查中先坦承：
      九十四年剛申請到電話時，就在桃園縣楊梅鎮拿給一名蔣
      先生等語（見臺灣臺中地方法院檢察署九十六年度偵緝字
      第六一六號，下稱偵一卷，第十八頁），旋於偵查中又改
      辯稱：有一名姓蔣的朋友說有工程要合作，需要電話，用
      伊公司的名義去申請了三支電話，還把伊公司之大小章都
      拿走等語（見偵一卷，第三十頁）。而於本院準備程序時
      ，則又先辯稱：資料是伊交給「蔣先生」，「蔣先生」說
      要標工程，但是並沒有說要辦理門號等語（見本院卷第十
      六頁），旋又易稱：伊確實有給「蔣先生」門號，但是伊
      不知道「蔣先生」是要拿去做何事等語（見本院卷第十六
      頁），隨即又改稱：ＳＩＭ卡是「蔣先生」去申請，申請
      完之後，曾交給伊，伊再交還給「蔣先生」等語（見本院
      卷第十六頁），則被告對於ＳＩＭ卡究係由被告自己辦理
      後再交給「蔣先生」？抑或係由「蔣先生」辦理？或由「
      蔣先生」申辦完後交給被告，再由被告交還「蔣先生」等
      ？其所述已嚴重齟齬，其所辯顯難採信；且其對所謂「蔣
      先生」之真實姓名年籍無法提供，自難使本院就其所辯，
      產生利於被告之心證，而被告辯稱為身分證號碼「Ｈ00
      00000…」之人，經本院職權函查臺中市西區戶政事
      務所，經該所於九十六年十月四日以中市西戶字第○九六
      ○○○四七五五號函覆稱：利用戶役政資訊系統身分證統
      一編號檢查碼程式算出「Ｈ0000000」之後二碼共
      有…十組配覆號碼，唯利用內政部戶籍數位化系統查詢十
      組配覆號碼，均無設籍資料等語（見本院卷第二十二頁）
      。準此，自無法採為被告有利之認定。
（三）再查被告於本院審理時既自承：…後來沒有問「蔣先生」
      是否標到工程…至於為何辦四、五支之原因，因「蔣先生
      」說比較好聯絡…申辦完後過十幾天，才去將電話停掉…
      當時不知道「蔣先生」之真實姓名，無法與「蔣先生」聯
      絡…標工程有些要身分證，「蔣先生」標的工程要，伊有
      拿身分證影本給「蔣先生」等語（見本院卷第三十四頁）
      ，依常情研判，被告倘因招標工程之需要，而將身分證件
      交付予「蔣先生」，理應就其招標工程合作對象之真實年
      籍資料知悉，否則日後如何合作？再者，縱因合作有需要
      申辦行動電話門號之必要，該「蔣先生」之人，亦得以其
      名義自行申辦，焉須大費周章，先向被告商借身分證件影
      本，以被告名義申辦後交付被告，再由被告交付「蔣先生
      」使用？且若係因招標工程而申辦，則申辦後，被告理應
      相當在意工程招標進度，始合常情，然被告卻於申辦後，
      對工程招標進度不加聞問，尤與常情相悖。甚者，被告所
      辯倘若屬實，則在申辦後見「蔣先生」未用於招標工程，
      已違背雙方約定目的在先，而申辦名義者為被告，被告勢
      必須繳納「蔣先生」使用之通話費，以一般人之智識程度
      ，必先向電信業者申請停話，以避免自己名義申辦之行動
      電話ＳＩＭ卡遭他人恣意撥打而造成鉅額之通話費用，然
      被告卻捨此不為，顯與常情大相逕庭。況縱因招標工程有
      所需要，則為雙方各申辦一支行動電話即為已足，又何以
      如被告所言申辦四、五支之多？凡此均足見被告確已知悉
      申辦門號之目的，並非在於招標工程，而係申辦後，欲將
      該行動電話ＳＩＭ卡交付他人使用，故被告所辯顯與常情
      有違，尚不足採。綜上，前揭和信公司門號之行動電話Ｓ
      ＩＭ卡，顯係被告交付予他人使用無疑。
（四）又行動電話ＳＩＭ卡為關係個人通訊之重要工具，一般人
      皆會妥善保管，而該等專有物品如落入不明人士手中，極
      易被利用為與財產有關之犯罪工具，此又係具備一般生活
      智識者皆能體察之常識；參以邇來犯罪人使用他人行動電
      話ＳＩＭ卡，作為指示被害人匯款及通訊聯絡之犯罪類型
      層出不窮，並廣經媒體披載，凡對社會動態尚非全然不予
      關注者均能知曉，社會上一般人防詐之意識更日益高漲，
      想要從事詐騙者必使出相當方法，始能有所得，犯罪者自
      不可能會使用以不認識者名義所申辦之行動電話ＳＩＭ卡
      ，否則將無法確保該門號名義人不會在提供ＳＩＭ卡後，
      即突然向電信業者停止通話服務，致使犯罪者無從繼續使
      用通話服務；而詐騙集團更不會使用集團成員名義申辦之
      行動電話ＳＩＭ卡，否則即可能將犯罪者身分曝光而遭查
      緝。是以犯罪者欲使用他人名義申辦之行動電話ＳＩＭ卡
      作為詐騙電話使用時，當會先徵得門號使用人之同意，並
      確知不會停止通話服務後，才予使用，其理甚明。從而被
      告對於取得其上開行動電話門號之人，將用以作為詐欺取
      財之不法目的使用，顯然預見其發生，並對利用該行動電
      話門號作為詐欺取財使用結果之發生，亦不違背其本意，
      其有幫助詐欺取財之不確定故意甚明。綜上所述，本件事
      證明確，被告犯行堪以認定。
三、被告行為後，刑法及刑法施行法業於九十四年二月二日經總
    統以華總一義字第０九四０００一四九０一號令修正公布，
    並於九十五年七月一日施行。按行為後法律有變更者，適用
    行為時之法律，但行為後之法律有利於行為人者，適用最有
    利於行為人之法律，現行刑法第二條第一項定有明文。此條
    規定乃與刑法第一條罪刑法定主義契合，而貫徹法律禁止溯
    及既往原則，係規範行為後法律變更所生新舊法律比較適用
    之準據法，是刑法第二條本身雖經修正，但刑法第二條既屬
    適用法律之準據法，本身尚無比較新舊法之問題，應一律適
    用裁判時之現行刑法第二條規定以決定適用之刑罰法律，先
    予辨明。又以本次刑法修正之比較新舊法，應就罪刑有關之
    共犯、未遂犯、想像競合犯、牽連犯、連續犯、結合犯，以
    及累犯加重、自首減輕暨其他法定加減原因（如身分加減）
    與加減例等一切情形，本於統一性及整體性原則，綜其全部
    罪刑之結果而為比較，亦有最高法院九十五年度第八次刑庭
    會議決議可資參照。經查：
（一）被告行為後，刑法第三十三條第五款業於九十四年二月二
      日以華總一義字第０九四０００一四九０一號令修正公布
      ，並自九十五年七月一日起施行；修正後刑法第三十三條
      第五款規定「罰金：新臺幣一千元以上，以百元計算之。
      」，與修正前刑法第三十三條第五款規定「罰金：一元以
      上。」不同。比較新舊法結果，以舊法較有利於行為人，
      新法並無對被告較為有利之情形，故依刑法第二條第一項
      前段規定，本案關於論罪之法定刑罰金部分，自應適用行
      為時之法律即修正前刑法第三十三條第五款規定決定其罰
      金部分之法定刑。
（二）法定刑為罰金之提高標準之新舊法適用：按現行刑法第二
      條第一項明文規定：「行為後法律有變更者，適用行為時
      之法律。但行為後之法律有利於行為人者，適用最有利於
      行為人之法律。」惟此「法律變更」與法律修正之概念有
      別；所謂法律變更應係指因法律修正而「刑罰」有實質之
      更異而言（如修正後新舊法法定本刑輕重變更），始有依
      上開規定為準據法而比較適用新法或舊法之問題。如新舊
      法處罰之輕重仍然相同，並無有利或不利之情形，即無適
      用上開規定為比較之餘地，自應依一般法律適用之原則，
      適用現行、有效之裁判時法論處…況依刑法施行法第一條
      之一之立法說明，謂該條文第二項係「考量新修正之刑法
      施行後，不再適用『現行法規所定貨幣單位折算新臺幣條
      例』，為使罰金數額趨於一致，避免衍生新舊法比較適用
      問題，以緩和實務適用法律之衝擊之前提下，規定第二項
      如上」等詞，顯見刑法施行法第一條之一第二項增訂後，
      自無再就「現行法規所定貨幣單位折算新臺幣條例」、「
      罰金罰鍰提高標準條例」比較新舊法適用之問題，最高法
      院九十六年度臺上字第四一八五號判決意旨參照。故本件
      被告所涉犯之刑法第三百三十九條第一項，揆諸上揭判決
      意旨，關於罰金刑提高標準部分，自應逕行適用刑法施行
      法第一條之一。
（三）被告行為後，罰金罰鍰提高標準條例第二條業已刪除，而
      刑法第四十一條第一項前段關於易科罰金之折算標準已由
      舊法之銀元一百元、二百元、三百元修正為新臺幣一千元
      、二千元、三千元，因屬科刑規範事項之變更，其折算標
      準為裁判時所應諭知，自有就新舊法規定比較之必要，經
      比較新舊法結果，被告行為後之新法並未較有利於被告，
      是依刑法第二條第一項前段之規定，本件應適用被告行為
      時之舊法即依修正前刑法第四十一條第一項前段、修正前
      罰金罰鍰提高標準條例第二條、現行法規所定貨幣單位折
      算新臺幣條例第二條之規定，諭知以銀元三百元折算一日
      為易科罰金之折算標準。
（四）另按行為後刑法條文經修正，惟無有利、不利情形（如刑
      法第十五條、第三十條之文字修正，第五十五條但書、第
      五十九條實務見解之明文化、第二十六條未遂犯得減輕其
      刑之規定移列第二十五條等），應適用裁判時法（最高法
      院九十五年度第二十一次刑庭會議決議可資參照），故關
      於上述情形，本件就刑法第三十條第一項部分，即應逕適
      用本案裁判時修正後之刑法，尚無比較新舊法之必要。
（五）關於累犯之規定，修正前刑法第四十七條規定「受有期徒
      刑之執行完畢，或受無期徒或有期徒刑一部之執行而赦免
      後，五年以內再犯有期徒刑以上之罪者，為累犯，加重本
      刑至二分之一」，而修正後之刑法第四十七條第一項則規
      定「受徒刑之執行完畢，或一部之執行而赦免後，五年以
      內故意再犯有期徒刑以上之罪者，為累犯，加重本刑至二
      分之一」，本件被告係於有期徒刑執行完畢五年以內故意
      再犯本件有期徒刑以上之罪，不論依修正前之刑法第四十
      七條，或修正後之刑法第四十七條第一項之規定，均構成
      累犯，並無有利或不利之情形，自不生新舊法比較之問題
      ，應逕依修正後之刑法第四十七條第一項規定，論以累犯
      。（最高法院九十五年度第二十一次刑事庭會議決議參照
      ）
四、查被告提供其所申辦門號之行動電話ＳＩＭ卡予詐欺集團成
    員以為詐欺取財所用，係基於幫助他人詐欺取財之不確定故
    意，且所為屬詐欺取財罪構成要件以外之行為，核其所為係
    犯刑法第三十條第一項前段及同法第三百三十九條第一項之
    幫助詐欺取財罪。又被告有如事實欄所載之前科，有臺灣臺
    中地方法院檢察署刑案資料查註紀錄表、臺灣高等法院被告
    前案紀錄表各一紙在卷可按，其受徒刑之執行完畢五年以內
    故意再犯本件有期徒刑以上之罪，為累犯，應依刑法第四十
    七條第一項之規定加重其刑。又被告幫助詐欺集團成員犯詐
    欺取財罪，為從犯，應依刑法第三十條第二項之規定，按正
    犯之刑度，減輕其刑，並先加後減。爰審酌被告提供其所申
    辦之行動電話ＳＩＭ卡供他人非法使用，使詐騙集團之成員
    易於得手，助長詐欺之犯罪風氣，嚴重危害社會治安，並使
    被害人甲○○因此被詐騙七千七百元，對被害人甲○○造成
    損害，暨被告本身未實際參與本件詐欺取財之犯行，責難性
    較小，暨其於本院審理時矢口否認犯行，毫無悔意之犯罪後
    態度等一切情狀，量處如主文所示之刑，並諭知易科罰金之
    折算標準。另被告雖於中華民國九十六年罪犯減刑條例施行
    前即九十五年十月三十日經臺灣臺中地方法院檢察署發布通
    緝，並於九十六年二月七日為警緝獲，有桃園縣警察局大園
    分局通緝案件報告書一份在卷可憑，然被告既係於該條例施
    行前經警緝獲到案，則於該條例施行時已不再具有通緝犯身
    分，核與該條例第五條藉由限縮通緝中人犯之減刑資格，用
    以達到鼓勵其自行歸案之立法目的並不相符，被告應無適用
    該條不得減刑規定之餘地（最高法院八十一年度臺非字第一
    二號刑事判決同此意旨）。是以，本件被告犯罪之時間，既
    係在九十六年四月二十四日以前，所犯符合中華民國九十六
    年罪犯減刑條例所定之減刑條件，應依該減刑條例第二條第
    一項第三款之規定，減其宣告刑二分之一，並依該條例第九
    條之規定，諭知易科罰金之折算標準。
據上論斷，應依刑事訴訟法第二百九十九條第一項，刑法第二條
第一項前段、第三十條第一項前段、第二項、第三百三十九條第
一項、第四十七條第一項、第四十一條第一項前段（修正前）、
刑法施行法第一條之一第一項、第二項前段，中華民國九十六年
罪犯減刑條例第二條第一項第三款、第七條、第九條，判決如主
文。
本案經檢察官郭景東到庭執行職務。
中　　華　　民　　國　　96　　年　　11　　月　　21　　日
                  刑事第十一庭  審判長法　官　王世華
                                      法　官　丁智慧
                                      法　官　林慶郎
以上正本證明與原本無異
如不服本判決，應於收受本判決後十日內向本院提出上訴書狀，
其未敘述上訴理由者，並得於提起上訴後二十日內向本院補提理
由書狀（均須按他造當事人之人數附繕本）
                                      書記官　巫偉凱
中　　華　　民　　國　　96　　年　　11　　月　　21　　日
附錄本案參考法條：
中華民國刑法第339條第1項
意圖為自己或第三人不法之所有，以詐術使人將本人或第三人之
物交付者，處5年以下有期徒刑、拘役或科或併科1千元以下罰金
